【裁判字號】    92,簡上,430
【裁判日期】    921029
【裁判案由】    返還房屋
【裁判全文】
臺灣臺北地方法院民事判決                        九十二年度簡上字第四三０號
    上   訴   人  橘橙廣告有限公司
    兼法定代理人  乙○○
    被 上 訴  人  甲○○
    訴訟代理  人  葉文博律師
右當事人間請求返還房屋事件，上訴人對於中華民國九十二年五月二十九日本院新店
簡易庭九十二年度店簡字第二八五號第一審判決提起上訴，本院於民國九十二年十月
十五日言詞辯論終結，判決如左：
    主    文
上訴駁回。
第二審訴訟費用由上訴人負擔。
    事    實
甲、上訴人方面：
一、聲明：
  (一)原判決廢棄。
  (二)被上訴人在第一審之訴駁回。
二、陳述：除與原判決記載相同者，茲引用之外，補稱：
  (一)上訴人乙○○於民國八十八年八月間以其所有台北縣新店市○○路○段六五巷十
    三弄六號三樓房屋為擔保，向台北銀行景美分行抵押借款新臺幣（下同）一百四
    十五萬元，借予被上訴人用於購買門牌號碼臺北縣新店市○○路六三七號十二樓
    房屋（下稱系爭房屋）之頭期款及裝潢、購買家具之費用，約定由被上訴人按月
    攤還上開銀行貸款，被上訴人並自八十九年三月起至九十一年三月止每月匯款至
    上訴人乙○○於台北銀行景美分行之償還貸款專戶，匯款共計九十九萬二千一百
    一十元，足證被上訴人與上訴人乙○○間有消費借貸之法律關係。
  (二)在上訴人乙○○同意借與被上訴人上揭一百四十五萬元及擔任被上訴人就系爭房
    屋向銀行借款之保證人後，被上訴人允諾上訴人乙○○得居住使用系爭房屋，並
    供作上訴人橘橙廣告有限公司之辦公處所，故在被上訴人之借款清償完畢及乙○
    ○之保證人資格存續期間，乙○○仍有繼續使用系爭房屋暨供作橘橙廣告有限公
    司辦公室之權利而得主張同時履行抗辯。
  (三)退步言之，被上訴人尚積欠上訴人乙○○四十五萬七千八百八十九元，與上訴人
    使用系爭房屋所應支付相當於租金之不當得利適於抵銷，故被上訴人不得請求上
    訴人二人返還房屋。
三、證據：除援用原審之立證方法外，補提出台北銀行存摺類存款取款憑條一紙、富
    邦商業銀行匯款委託書數紙為證。
乙、被上訴人方面：
一、聲明：如主文第一項所示。
二、陳述：除與原判決記載相同者，茲引用之外，補稱：
  (一)被上訴人與上訴人乙○○雖曾為男女朋友且係工作夥伴，但並無借貸關係存在。
  (二)縱使上訴人乙○○曾同意借支被上訴人購買系爭房屋之頭期款、房屋裝潢費及擔
    任銀行抵押借款之保證人，但被上訴人從未允諾上訴人得在借款償還前繼續地無
    償使用系爭房屋。
  (三)被上訴人並未起訴請求上訴人給付相當於租金之不當得利，故上訴人主張就此主
    張抵銷，根本無從適法。
三、證據：援用原審之立證方法。
    理    由
一、被上訴人起訴主張：因被上訴人與上訴人乙○○為男女朋友關係，且被上訴人亦
    在上訴人乙○○所開設之橘橙廣告有限公司任職，故被上訴人將系爭門牌號碼臺
    北縣新店市○○路六三七號十二樓房屋借予上訴人使用，兩造並未約定借貸期限
    ，嗣後被上訴人與上訴人乙○○分手，被上訴人並辭去在上訴人橘橙廣告有限公
    司所擔任之職務，被上訴人遂於九十一年十二月二十三日向上訴人表示終止借貸
    關係並請求返還系爭房屋之意思，但上訴人拒不返還，被上訴人乃再於九十一年
    十二月二十八日以存證信函向上訴人表示終止借貸關係，並請求上訴人應於九十
    二年一月三十一日前搬離並返還系爭房屋，詎上訴人迄未將系爭房屋返還，爰依
    據借貸關係及所有權人之地位，訴請被上訴人遷讓返還系爭房屋等語。
二、上訴人則以：上訴人乙○○於八十八年八月間借予被上訴人一百四十五萬元，並
    擔任被上訴人向銀行抵押借款之保證人，被上訴人允諾上訴人乙○○得居住使用
    系爭房屋，並供作上訴人橘橙廣告有限公司之辦公處所，故在被上訴人之借款清
    償完畢及乙○○之保證人資格存續期間，上訴人乙○○仍有繼續使用系爭房屋暨
    供作橘橙廣告有限公司辦公室之權利而得主張同時履行抗辯；退步言之，被上訴
    人尚積欠上訴人乙○○四十五萬七千八百八十九元，與上訴人使用系爭房屋所應
    支付相當於租金之不當得利適於抵銷，故被上訴人不得請求上訴人二人返還房屋
    等語，資為抗辯。
三、被上訴人主張系爭房屋為其所有，其將系爭房屋借與上訴人使用，兩造未約定期
    限，被上訴人嗣於九十一年十二月二十八日以存證信函向上訴人為終止借貸關係
    ，並限令上訴人於九十二年一月三十一日前搬離系爭房屋之意思表示，該存證信
    函已於九十一年十二月三十日送達上訴人，但上訴人現仍占有使用系爭房屋之事
    實，業據其提出建物登記謄本、台中英才郵局存證信函第四七八八二號各一件、
    掛號郵件收件回執二件為證，並為上訴人所不爭執，堪信為真實。
四、按借貸未定期限，亦不能依借貸之目的，而定其期限者，貸與人得隨時請求返還
    借用物。民法第四百七十條第二項定有明文。查本件兩造間就系爭房屋之借貸，
    未約定期限，亦不能依借貸之目的而定其期限之情形，被上訴人自得隨時請求返
    還，而兩造之不定期使用借貸之法律關係，業因被上訴人終止而消滅，已如前述
    ，則被上訴人依借用物返還請求權，請求上訴人返還系爭房屋，自屬有據。
五、上訴人雖辯稱：被上訴人於八十八年八月間向上訴人乙○○借款一百四十五萬元
    ，用以支付購買系爭房屋之頭期款及裝潢家具費，並擔任被上訴人借款之保證人
    ，被上訴人現尚欠上訴人乙○○四十五萬七千八百八十九元迄未清償，在被上訴
    人將借款清償完畢前及乙○○之保證人資格存續期間內，上訴人仍有繼續使用系
    爭房屋之權利而得主張同時履行抗辯等語。經查；
    (一)被上訴人否認其與上訴人乙○○間有借貸之關係，上訴人乙○○自應就其與被
      上訴人間有借貸之合意及借款之交付負舉證之責任。而上訴人乙○○就其抗辯
      與被上訴人間有金錢借貸關係存在一節，固提出台北銀行存摺類存款取款憑條
      一紙、富邦商業銀行匯款委託書數紙為證，然僅能證明上訴人乙○○於八十八
      年八月十八日提領一百四十五萬元，及被上訴人自八十九年三月起至九十一年
      三月止，陸續匯款至台北銀行景美分行乙○○帳戶；至於上訴人乙○○於八十
      八年八月十八日領款一百四十五萬元後，有無及是否以借貸之意思將一百四十
      五萬元交付被上訴人，暨被上訴人自八十九年三月起至九十一年三月止陸續匯
      款予乙○○共計九十九萬二千一百一十元之原因關係究如何，則非上開台北銀
      行存摺類存款取款憑條一紙、富邦商業銀行匯款委託書數紙所能證明，上訴人
      乙○○就其抗辯借被上訴人一百四十五萬元之事實，復未確切舉證證明以實其
      說，尚非可採。
    (二)再按所謂同時履行之抗辯，乃係基於雙務契約而發生，倘雙方之債務，非本於
      同一之雙務契約而發生，縱令雙方債務在事實上有密切之關係，或雙方之債務
      雖因同一之雙務契約而發生，然其一方之給付，與他方之給付，並非立於互為
      對待給付之關係者，均不能發生同時履行之抗辯。最高法院著有五十九年台上
      字第八五○號判例可資參照。縱本件上訴人乙○○辯稱被上訴人曾向上訴人借
      款一百四十五萬元，現尚積欠上訴人乙○○借款四十五萬七千八百八十九元一
      節屬實，然被上訴人對上訴人乙○○行所負借款債務，係本於被上訴人與上訴
      人乙○○間之金錢借貸契約而生，與本件被上訴人基於兩造間系爭房屋之借用
      契約請求返還借用物，並非本於同一之雙務契約而發生。另上訴人乙○○係因
      與銀行訂立保證契約，擔保被上訴人對銀行之債務，至上訴人乙○○何以願擔
      任被上訴人向銀行借款之保證人，為上訴人乙○○與被上訴人之內部關係，或
      由於被上訴人之委託，或出於上訴人乙○○自動為之，縱此與系爭房屋之使用
      與返還在事實上有密切之關係，仍非本於同一雙務契約而生。是上訴人辯稱在
      被上訴人將借款清償完畢前及乙○○之保證人資格存續期間內，上訴人仍有繼
      續使用系爭房屋之權利而得主張同時履行抗辯，自不足採。
六、至上訴人另辯稱就被上訴人尚積欠上訴人乙○○四十五萬七千八百八十九元，據
    以主張抵銷云云。惟按二人互負債務，而其給付種類相同，並均屆清償期者，各
    得以其債務，與他方之債務，互為抵銷。但依債之性質不能抵銷或依當事人之特
    約不得抵銷者，不在此限。民法第三百三十四條第一項定有明文。縱上訴人乙○
    ○辯稱被上訴人積欠乙○○借款四十五萬七千八百八十九元屬實，然被上訴人係
    依借用物返還請求權請求上訴人返還借用物即系爭房屋，顯與被上訴人應返還借
    款之債務，彼此種類不同，依上開規定，自不在得互相抵銷之列，上訴人以此為
    抵銷抗辯，係為上開法條所不許。是上訴人抵銷之抗辯，亦不足採。
七、綜上所述，被上訴人依借用物返還請求權，請求上訴人返還系爭房屋，為有理由
    ，應予准許。是則原審判命上訴人將系爭房屋遷讓返還，於法並無不合，上訴意
    旨指摘原判決不當，求予廢棄改判，為無理由，應予駁回其上訴。
八、據上論結，本件上訴為無理由，依民事訴訟法第四百三十六條之一第三項、第四
    百四十九條第一項、第七十八條，判決如主文。
中      華      民      國    九十二    年      十      月    二十九    日
                              民事第五庭審判長法官  吳青蓉
                                              法官  賴劍毅
                                              法官  羅富美
右為正本係照原本作成
本件判決不得上訴
中      華      民      國    九十二    年      十      月    三十一    日
                                        法院書記官  郭錦賢


司法院資訊處製作；財團法人民間司法改革基金會備份。
